【裁判字號】    97,上更(一),506
【裁判日期】    980113
【裁判案由】    偽造有價證券等
【裁判全文】
臺灣高等法院刑事判決             97年度上更(一)字第506號
上  訴  人
即  被  告  庚○○
選任辯護人  吳家業律師
上列上訴人因偽造有價證券等案件，不服臺灣臺北地方法院92年
度訴字第1817號，中華民國93年10月19日第一審判決（起訴案號
：臺灣臺北地方法院檢察署91年度偵字第9742號），提起上訴，
，經判決後，由最高法院發回更審，本院判決如下：
    主  文
原判決關於庚○○偽造有價證券部分撤銷。
庚○○共同連續意圖供行使之用，而偽造有價證券，累犯，處有
期徒刑肆年貳月。
偽造之丙○○、丑○○、甲○○、林明泉、癸○○及己○○○印
章各壹枚、附表一所示變造身分證影本四紙。附表二編號三、四
、五、六、八、九所示代墊契約書上偽造之署押、印文各壹枚；
附表二編號一、二、七、十所示代墊契約書上偽造之署押各壹枚
；偽造如附表三所示之本票拾紙（含其上偽造、盜用之印文）均
沒收。
    事  實
一、庚○○與林芳蓉（業經本院判處有期徒刑 4年確定）為夫妻
    ，共同在臺北市○○○路○段38號11樓之1住所內經營太佑房
    屋仲介有限公司（下稱太佑公司），以法拍房屋仲介買賣為
    業。自民國（下同）87年起，太佑公司對顧客委託向法院標
    購拍賣之不動產案件，若該客戶需代墊保證金，或太佑公司
    本身標購法拍屋需要資金周轉時，即由庚○○及林芳蓉出面
    向子○○借款（實際出資者包括子○○及其弟媳簡英秋）。
    雙方約定借款利息為月利率2.5分（即每萬元每月新台幣〈
    下同〉250元），借款時必須由欲借款之客戶繳交身分證影
    本，並簽具代墊契約書、及與借款同額之本票以為擔保。子
    ○○則簽發臺灣銀行總行營業部即期支票以為借貸，庚○○
    、林芳蓉二人即以此方式多次向子○○等借款周轉使用。迨
    89年間，庚○○與林芳蓉二人因經濟發生問題，竟共同意圖
    為自己不法之所有，並基於概括之犯意聯絡，先後利用客戶
    乙○○、戊○○、丁○○、陳素美、劉信輝、林振復、周秀
    香委託辦理法拍承購案件之便，及由法院拍定公告中知悉拍
    定人甲○○、丙○○、丑○○、壬○○、癸○○、己○○○
    及林明銓（嗣於代墊契約書及本票上繕寫為林明泉）等人標
    得不動產之年籍資料，在上址太佑公司內，變造如附表一所
    示之身分證影本、偽造或盜用如附表二所示之人之印章，進
    而偽造如附表二行為欄所示之代墊契約書、附表三所示之本
    票後，在如附表二所示時間，持以向子○○借款，使子○○
    陷於錯誤，誤認為如附表二所示之人欲借款，而交付如附表
    二所示金額之臺灣銀行即期支票予庚○○與林芳蓉，足生損
    害於戶政機關對身份管理之正確性及如附表二所示之人、子
    ○○及簡英秋。嗣經法務部調查局調查員於 90年4月16日前
    往太佑公司等處依法執行搜索，扣得如附表二之代墊契約書
    及附表三之本票、附表一所示之人之身分證影本、庚○○書
    立之切結書及丁○○等人之印章30枚。
二、案經被害人子○○、戊○○訴由臺灣臺北地方法院檢察署檢
    察官偵查起訴。
    理  由
甲、程序部分
一、按被告以外之人於審判外之言詞或書面陳述，除法律有規定
    者外，不得作為證據；又被告以外之人於司法警察官或司法
    警察調查中所為之陳述，與審判中不符時，其先前之陳述具
    有較可信之特別情況，且為證明犯罪事實存否所必要者，得
    為證據，刑事訴訟法第159條第1項、第159條之2分別定有明
    文。本件證人辛○○於法務部調查局之證述，與原審不符，
    該調查局之證述，雖屬傳聞證據，惟本院審酌上開筆錄作成
    時，距案發時間最短，外界較無時間介入或干擾，亦無不當
    取供之情形，是其於法務部調查局之證述，自具有較為可信
    之特別情況，符合上開傳聞法則之例外規定，依刑事訴訟法
    第159條之2規定，上開證人法務部調查局之陳述得為證據。
二、再按被告以外之人於偵查中向檢察官所為之陳述，除顯有不
    可信之情況者外，得為證據，同法第159條之1亦有明文可參
    。而依第159條之1傳聞法則例外之立法理由，乃檢察官代表
    國家偵查犯罪，原則上能遵守法定程序，且被告以外之人如
    具有具結能力，仍應依法具結，以擔保其據實陳述。故該條
    第 2項規定「除顯有不可信之情況外」，應係指被告以外之
    人於偵查中向檢察官所為之陳述，不論是言詞或書面，有未
    遵守法律規定之情形，即檢察官於偵查中所為之證據調查，
    須係出於違法取供者、或具有具結能力之被告以外之人，未
    依法命其具結之情況，始無證據能力。查證人謝志華於臺灣
    台北地方法院檢察署，經檢察官告知具結義務及偽證罪之處
    罰，並依法具結而為陳述，此有卷附上開偵訊筆錄及證人等
    結文在卷可參，而此部分亦未據被告、辯護人就前開證人之
    陳述是否顯有不可信之狀況詳加釋明，揆諸上揭法條規定，
    證人謝志華於偵查中之證述自有證據能力。
三、按被告以外之人於審判外之陳述，雖不符前 4條之規定，而
    經當事人於審判程序同意作為證據，法院審酌該言詞陳述或
    書面陳述作成時之情況，認為適當者，亦得為證據；當事人
    、代理人或辯護人於法院調查證據時，知有第159條第1項不
    得為證據之情形，而未於言詞辯論終結前聲明異議者，視為
    有前項之同意。刑事訴訟法第159條之5定有明文。經查，本
    案所引用之其他供述及非供述證據，業經本院依法踐行調查
    證據程序，檢察官、選任辯護人及被告均不爭執各該證據之
    證據能力，且迄本院言詞辯論終結前未就上開證據之證據能
    力聲明異議（見本院卷第58頁至60頁），又查無依法應排除
    其證據能力之情形，是依前述刑事訴訟法第159條之5規定，
    自有證據能力，均得作為本案證據。
乙、實體部份
一、訊據上訴人即被告庚○○則矢口否認有何檢察官起訴之犯行
    ，辯稱：伊雖是太佑公司掛名負責人，但實際上都是林芳蓉
    在處理，從頭到尾伊都沒有接觸這件事，後來子○○來找伊
    ，伊才幫林芳蓉處理善後，並未簽過任何一張本票云云。
二、經查：
  (一)被告庚○○係太佑房屋仲介有限公司登記負責人，林芳蓉負
    責公司財務及業務聯繫等工作，二人主要係從事標購法拍屋
    仲介業務，自87年起，庚○○、林芳蓉等人即以法院拍賣不
    動產需現金週轉為由，向告訴人子○○及簡英秋以每月 2.5
    分之利息調借現金，作為標購房屋後至銀行貸款未撥款前，
    客戶不足之短期墊款，告訴人與庚○○電話接洽，林芳蓉亦
    至告訴人公司，或由告訴人公司人員前去太佑公司接洽，亦
    即庚○○、林芳蓉提供欲標購法拍屋之承購人身分證影本及
    承購人親簽本票，告訴人再向法拍屋買賣資訊網查詢確認該
    承購人確有投標買賣後，與其簽立代墊契約書，並購買臺灣
    銀行即期支票（簡稱台支）交付被告庚○○與林芳蓉。詎被
    告庚○○與林芳蓉利用其自己之客戶資料或法院公告之得標
    人之資料，藉此變造法拍屋承購人之身分證，並偽簽承購人
    之借款本票，持以向子○○及簡英秋調借現金，告訴人不疑
    有他而交付即期支票，被告庚○○與林芳蓉卻屆期未償還，
    嗣經向被告庚○○與林芳蓉所提供之承購人資料詢問法拍屋
    銀行貸款是否撥款時，始發現承購人身分證均係變造，而承
    購人簽立之本票亦係被告等偽造，始知受騙等情，業據告訴
    人於法務部調查局、偵查及原審審理中指述明確（見90年度
    偵字第5498號卷《下稱偵字5498號卷》第12至13頁、第99頁
    反面、第 104頁、原審卷第204至206頁）。同案被告林芳蓉
    亦自首坦承確有前述行使變造特種文書、偽造私文書、偽造
    有價證券及詐欺取財之犯行。
  (二)告訴人自始至終均指稱與庚○○電話接洽借款事宜，林芳蓉
    亦至告訴人公司，或由告訴人公司人員前去太佑公司接洽等
    情（見偵字5498號卷第12頁），且於偵查及原審中亦指訴略
    以：都是庚○○先以電話向我說要（錢）後，再由林芳蓉與
    我接洽，大部分都是由庚○○確認，由林芳蓉到公司來拿錢
    。起訴書附表二所載客戶，都是庚○○用電話找我借款的。
    所借的錢是由公司的職員交給林芳蓉去辦理。墊款契約書及
    借款人本票及身分證影本都是由他們公司送過來或是在繳款
    時直接交付。都是由庚○○確認墊款金額，林芳蓉出面拿本
    票、墊款契約書、身分證影本等語（見偵字5498號卷第99頁
    反面、原審卷第204頁反面至250頁反面）。足見被告與告訴
    人確有接洽借款事宜。
  (三)庚○○固辯稱僅有與辛○○合作購買法拍屋，證人辛○○亦
    於原審謂，其係委託庚○○寫標單、全權處理相關法拍事務
    ，未與林芳蓉往來云云（見原審卷第212頁、第213頁）。然
    參證人辛○○於另案審理時證述：「89年11月曾與林女（指
    林芳蓉）合資700多萬元標購法院1棟房屋，係被告庚○○來
    電鼓吹，我須出資 380幾萬」等語（見外放90年度重訴字第
    1738號影印民事卷宗《下稱1738號卷》第43頁），於本案法
    務部調查局調查中證述：「87年間又再度與庚○○、林芳蓉
    夫婦合作代標購法拍屋」、「89年11月24日又曾與被告林芳
    蓉合標臺北市○○○路○段205巷7弄1號6樓法拍屋，標金767
    ,900 元，我與林芳蓉各出資3,839,500元購得」（見偵字54
    98號卷第80頁反面至81頁、第82頁）、及於原審證述：「（
    就你所知庚○○除了幫你標法拍之外，有無幫其他人標法拍
    屋？）也有幫他老婆標法拍屋，他大部分都做法拍屋的裝潢
    」等語（見原審卷第 212頁反面）。顯見證人辛○○係與被
    告庚○○、林芳蓉合作標購法拍屋，而庚○○亦有幫林芳蓉
    標購法拍屋，是辛○○於原審證稱只交庚○○處理云云，與
    事實不符，洵無足採。再者，觀之被告庚○○亦能勸進辛○○與林芳蓉出資合標等情，可知其顯非與太佑公司業務無關
    。
  (四)又庚○○於調查局中稱「乙○○係我朋友，其有意購買臺北
    市東湖的法拍屋，於是我介紹給我太太林芳蓉認識並與太佑
    公司簽約並收取仲介費用，乙○○曾向我表示因其資金不夠
    ，要辦理墊款... 」（見偵字5498號卷第77頁反面），且亦
    自認有處理辛○○及其妻廖吳秀鶴購買法拍屋部分，復參諸
    證人辛○○於法務部調查局就庚○○為其處理法拍屋之情形
    ，證稱：我自87年7月起即委託庚○○代為標購法拍屋， 87
    年8 月14日透過庚○○的介紹與馮志成各出資一半合標臺北
    市○○路○段366巷55弄5號1樓及4樓，標價 12,278,000元；
    與馮志成合標臺北市○○路433巷22號6樓； 88年3月17日與
    馮志成合標民生東路5段三民路口套房； 88年6月8日與馮志
    成合標臺北市○○街102巷2號3樓，標價8,678,000元；89年
    7月19日臺北市○○○路 ○段216巷32弄1號2樓透過庚○○的
    介紹與李虔盛出資各半合標，標價21,379,000元等語（見偵
    字5498號卷第81至82頁），則庚○○本既能介紹金主與辛○○合標如此高額且龐大之標案，倘其果係與林芳蓉各自經營
    法拍業務，大可將辛○○、馮志成及李虔盛介紹予乙○○合
    資投標，何以須另行轉介林芳蓉處理墊款事宜，是被告庚○○應係與林芳蓉共同經營太佑公司。
  (五)另證人乙○○於本院前審證述：「我是有問要墊款，但我認
    為墊款利息太高，我說要考慮一下。我跟庚○○剛剛接洽只
    是一個朋友之間的關係問他，他告訴我他有在做法拍屋，給
    我一個電話，我照電話聯絡，才跟林芳蓉接洽。」、證人李
    虔盛於本院前審證述：「..  我是委託庚○○幫我處理點交
    房屋的情形」（見本院上訴卷第89至90頁、第91頁）、證人
    即太佑公司員工謝志華於偵查中證述：「庚○○自己有做一
    些法拍屋買斷業務，以我的業務區域，他沒有幫忙投標，其
    他人的有1、2件」（見91年度偵字第9742號卷《下稱偵字97
    42號卷》第 265頁正、反面），則庚○○不僅係太佑公司掛
    名負責人，其亦實際參與介紹客戶、投標、點交業務。共同
    被告林芳蓉雖稱庚○○不知情云云，與事實不符，顯為迴護
    之詞，不足採信。至證人即太佑公司員工陳炎華、證人馮志
    成於本院前審雖均陳稱庚○○未介入太佑公司法拍業務，然
    對於庚○○是否會幫忙太佑公司代標業務，證人陳炎華證言
    即與上述謝志華之證述相左（見本院上訴卷第62頁），而陳
    炎華又係庚○○之妹婿，其所陳難謂無替庚○○避罪之嫌。
    且證人馮志成與辛○○合作標售法拍屋，均係委託庚○○代
    標，雖其陳稱係委託「庚○○個人」代標，與太佑公司無關
    ，委託公司要佣金，與庚○○之間，是房屋轉賣後有賺錢才
    分紅云云（見本院上訴卷第65至66頁），惟委託標購法拍屋
    與拍得房屋後裝潢轉賣牟利本屬二事，庚○○因替其兄辛○○處理法拍業務，介紹馮志成與辛○○合作（見本院上訴卷
    第63頁），其角色類於仲介，既與一般需自住者全權委託法
    拍公司代標情形不同，自無所謂佣金問題可言，況標購法拍
    屋合作方式本有多種，是證人馮志成所言，僅能解釋其有與
    庚○○有合作之事實，並無法證明被告庚○○無與林芳蓉共
    同經營太佑公司之情。
  (六)被告庚○○雖辯稱辛○○授權刻章用於投標書，印章平時放
    於南京東路辦公桌之抽屜，未曾上鎖（見1738號卷第23頁）
    ，亦稱其僅在太佑公司掛名云云，惟以庚○○前開替辛○○
    覓人合資投標 5次、另替辛○○獨資標購10次、辛○○與友
    人陳玉堂合標 8次（見偵字5498號卷第81至82頁），次數頻
    繁及金額甚鉅等情觀之，從事法拍業務20餘年之庚○○，豈
    會將用於投標單，影響辛○○權益匪淺之印章，任意置於無
    干之太佑公司中，又焉會未經上鎖隨意放置，是被告上開所
    辯，違背常情，自難採信。從而，依經驗法則，被告庚○○
    係與林芳蓉共同營運法拍業務，始將主要客戶辛○○之投標
    專用印章置於太佑公司內供林芳蓉使用。至證人即太佑公司
    員工謝志華、蔡錫坤雖以被告庚○○係因公司兼住家而至公
    司為證（見偵字9742號卷第57頁、原審卷第 231頁），惟此
    不足為被告庚○○得以輕忽置放他人印鑑之藉口，況證人蔡
    錫坤證稱不知被告庚○○、林芳蓉，與告訴人之借款往來實
    際情況（見原審卷第 231頁反面），是謝志華、蔡錫坤所言
    ，自難執為對被告有利之證據。
  (七)被告庚○○既共同參與太佑公司營運，相關資金調度情況自
    應知之甚稔，渠等藉大量偽造墊款契約及本票，以向告訴人
    詐借高達40,292,500元之大筆款項支應公司運作，庚○○參
    與經營對此焉有不知之而置身事外之理；尤其，庚○○甚至
    就林芳蓉擅自以委託投標客戶丁○○、戊○○、乙○○名義
    向子○○借款遭質押丁○○、戊○○、乙○○之所有權狀部
    分，付出 1,500,000元贖回乙事，除經告訴人指述外（見原
    審卷第 205頁），亦為庚○○所是認，庚○○並簽立「茲本
    人持乙○○、戊○○、丁○○共 3名之土地、建物所有權狀
    向子○○先生辦理上列不動產向法院標購之代墊款，本人同
    意以新台幣 1,500,000元贖回」之致子○○書面，以及庚○○向辛○○調借支付告訴人之支票、本票影本各 1紙在卷可
    證（見偵字9742號卷第134頁、第223頁），苟如庚○○所辯
    ，其與林芳蓉各營其業，未曾與林芳蓉同向告訴人借用代墊
    款，其大可要子○○逕向林芳蓉洽談相關偽貸事項，何以替
    林芳蓉出錢代贖，況偽造文書及有價證券之刑事責任非同小
    可，亦非其所謂避免乙○○、戊○○、丁○○提起民事訴訟
    所能搪塞（見偵字5498號卷第78頁）。庚○○另以該契據係
    代書陳美銀依告訴人指示所擬才簽立云云，然以庚○○之年
    齡及法拍業務經驗，當無任意簽署與己無關之書面，而證人
    陳美銀亦於原審審理中結證稱，該紙書面內容係告訴人告知
    已與庚○○談妥而擬，不記得庚○○簽立當場有無表示異議
    ，但庚○○為了拿回權狀而簽等情（見原審卷第283至284頁
    ），堪見庚○○亦無任何受強迫非出於自由意願情狀而簽署
    之情狀，益徵被告庚○○係與林芳蓉，共同向告訴人借款支
    應太佑公司甚明。是告訴人子○○指述庚○○與林芳蓉偽造
    代墊資料及本票而詐借款項等情，應堪信實。
  (八)至另案臺灣臺北地方法院90年度重訴字第1738號及本院92年
    度重上訴字第 400號民事判決，原告子○○訴請被告庚○○
    、辛○○、林芳蓉之返還借款民事事件，二案之事實僅限於
    被告偽以丑○○及丙○○借款部分，未能如本院全般觀察被
    告庚○○係與林芳蓉共同所為如附表所示犯行，無從詳悉本
    案被告庚○○係與林芳蓉之營業關係，僅以林芳蓉未陳述與
    庚○○共同借款，且林芳蓉借得告訴人之支票亦未用於辛○○拍得之房地，及 90年3月14日庚○○所出具書面不足證明
    與丑○○及丙○○名義借款有何關係，推論與庚○○無共同
    侵權行為，尚不能執以對本案有利被告之認定。
  (九)被告庚○○與林芳蓉未經同意及允准，擅自變造如附表一所
    示之身分證影本，偽造、盜用如附表二所示之人之印章，並
    進而偽造如附表二行為欄所示之代墊契約書，及附表三所示
    之本票一節，已經證人辛○○、戊○○於法務部調查局及偵
    審中；證人丁○○、陳素美、丙○○於法務部調查局及偵查
    中；證人乙○○、己○○○、壬○○、癸○○、甲○○於偵
    查中結證甚詳（見90年度他字第2347號卷第46頁、偵字5498
    號卷第43頁、55頁、60頁、偵字9742號卷第88頁以下、原審
    卷第 201頁以下）。徵以證人丙○○、陳素美、甲○○所提
    身分證影本（見偵字5498號卷第54頁、63頁、偵字9742號卷
    第117至127頁），劉信輝、陳素美、林振復之身分證影本及
    姓名欄已分別遭變造為「甲○○」、「丑○○」、「林明泉
    」名義之身分證影本；「周秀香」身分證影本之姓名欄變造
    為「丙○○」，並有變造之身分證附卷可考。此外復有被告
    等偽造之代墊契約書10份、偽造如附表三所示之本票10紙、
    告訴人子○○受詐交付予被告林芳蓉及庚○○之臺灣銀行即
    期支票影本12紙存卷及丁○○等30人印章扣案可資佐憑。
  (十)綜上所述，被告庚○○行使變造身分證影本、偽造私文書，
    及偽造之本票，持向告訴人詐欺借款，其不法所有之意圖甚
    明。被告庚○○事後所辯無非卸責之詞，顯不足採。本件事
    證明確，犯行應堪認定。
三、本案被告行為後，刑法於94年1月7日修正公布，95年7月1日
    施行，按刑法第2條第1項規定：「行為後法律有變更者，適
    用行為時之法律。但行為後之法律有利於行為人者，適用最
    有利於行為之法律」。而與本案相關之修正：(一)刑法第28條
    原規定「二人以上共同實施犯罪之行為者，皆為正犯」，經
    修正為「二人以上共同實行犯罪之行為者，皆為正犯」，亦
    即新法共同正犯之範圍已有限縮，排除陰謀犯、預備犯之共
    同正犯，經比較新舊法，修正前刑法第28條規定非不利於被
    告。(二)新修正刑法雖已廢除牽連犯之規定，然比較修正前後
    ，自以修正前牽連犯仍以一罪論，為有利被告。(三)因行為後
    新法業已刪除連續犯之規定，此刪除雖非犯罪構成要件之變
    更，但顯已影響行為人刑罰之法律效果，自屬法律有變更，
    依新法第2條第1項規定，比較新、舊法結果，仍應適用較有
    利於被告之行為時法，即依修正前刑法第56條論以連續犯。
    經綜合比較前述各項法律變更之結果後，本案因修正後之規
    定並未對被告更為有利，依據刑法第2條第1項前段，應一體
    適用修正前刑法規定。
四、按影本與原本可有相同之效果，如將原本予以影印後，將影
    本之部分內容竄改，重加影印，其與無制作權人將其原本竄
    改，作另一表示其意思者無異，應成立變造文書罪，最高法
    院73年台上字第3885號著有判例可參。被告庚○○與林芳蓉
    變造如附表一所示之身分證影本，及偽造、盜用如附表二所
    示之人之印章、偽造如附表二行為欄所示之代墊契約書、附
    表三所示之本票後，持向告訴人子○○行使，足生損害於各
    該被害人及戶政機關對國民身分管理之正確性，核其所為，
    係犯刑法第216條、第212條之行使變造特種文書罪及第 216
    條、第210條行使偽造私文書罪、第201條第 1項意圖供行使
    之用偽造有價證券罪；被告庚○○與林芳蓉以上開偽造文件
    向告訴人借款，告訴人陷於錯誤而交付自己財物，則係犯第
     339條詐欺取財罪。被告庚○○與林芳蓉就上開犯行間，有
    犯意聯絡及行為分擔，均為共同正犯。被告偽造附表二編號
    3、4、5、6、8、9所示之印章，偽蓋用於附表二之代墊契約
    書上；盜用如附表二編號 1、2、7、10所示印章而盜用印文
    ，其偽造印章、印文與盜用印文之行為係偽造私文書之部分
    行為。被告變造特種文書、私文書後，復持以行使，變造特
    種文書、偽造私文書之低度行為，為行使之高度行為所吸收
    。行使偽造本票之行為則為意圖供行使之用而偽造之行為所
    吸收。以上其偽造印章、印文與盜用印文、變造特種文書、
    偽造私文書、行使偽造本票之行為，均應不另論罪。被告先
    後多次行使變造特種文書、行使偽造私文書、偽造有價證券
    及詐欺取財行為，均時間緊接，所犯構成要件相同之罪名，
    均顯係基於概括犯意反覆為之，應依刑法第56條之連續犯規
    定，各論以一罪，並均依法加重其刑。又被告庚○○所犯上
    開四罪間，分別有方法目的之牽連犯關係，應從一重之刑法
    第201條第1項意圖供行使之用而偽造有價證券罪論處。再被
    告行為後，刑法第47條累犯之規定經修正，不論依修正前刑
    法第47條或修正後刑法第47條第 1項之規定，均構成累犯，
    對被告而言並無有利或不利之情形，不生新舊法比較之問題
    ，應逕依現行刑法第47條第 1項之規定，論以累犯，並加重
    其刑（最高法院97年度第一次刑事庭會議決議參照）。本案
    被告庚○○前因妨害自由案件，經法院判處有期徒刑 5月確
    定，而於89年12月22日易科罰金執行完畢，有本院被告全國
    前案紀錄表可稽，其於執行完畢後 5年內再犯有期徒刑之本
    罪，為累犯，自應依修正後刑法第47條之規定遞加重其刑。
五、原審以被告庚○○事證明確，予以論罪科刑，固非無見，惟
    (一)原審漏未審酌被告庚○○累犯情節（本件連續犯行為終了
    之日乃90年2月9日，參見附表編號二所示時間）。(二)附表一
    所示變造之身分證影本四紙既已交付子○○，已非被告所有
    ，原審竟依刑法第 219條沒收。(三)附表三所示本票（本票已
    含偽造、盜用之印文），已依刑法第 205條沒收，仍謂其上
    盜用之印文原審另為「毋庸為沒收之諭知」，易生誤會，亦
    有未合。(四)原審遽認被告另有盜用辛○○印章，偽造其名義
    之代墊契約書及面額五百五十萬本票之犯行，暨偽造盧家試
    名義之代墊契約書之犯行，惟不能證明被告確有此部份之犯
    罪（詳如下述），原審認事用法難謂無誤。本件被告上訴否
    認犯行，雖無理由，然原判決既有上開可議之處，自應由本
    院予以撤銷改判。爰審酌被告庚○○自始至終均否認犯行，
    且其與林芳蓉詐取所得逾40,000,000元，金額甚鉅，對告訴
    人危害之程度非微，事後償還1000餘萬元，迄未與告訴人子
    ○○達成和解，參與犯罪之程度及犯後之態度等一切情狀，
    量處如主文所示之刑。
六、扣案偽造之丙○○、丑○○、甲○○、林明泉、癸○○及己○○○印章、附表二編號3、4、5、6、8、9所示之代墊契約
    書上偽造之印文署押各1枚，及其附表二編號1、2、7、10偽
    造之署押各1枚，均應依刑法第219條沒收、偽造如附表三所
    示之本票10紙（含其上偽造、盜用之印文），雖未扣案，惟
    不能證明已滅失，不問屬於被告與否，應依刑法第 205條沒
    收。至附表一所示之變造國民身分證影本 4紙，係被告所有
    供犯罪所用之物，依刑法第38條第1項第2款宣告沒收。另扣
    案張堔惠等24枚印章並非被告偽造，及已扣案之附表二編號
     1、2、7、10所示代墊契約書上盜用之印文，均毋庸為沒收
    之諭知，印章部分並退回由檢察官另行辦理。
七、
  (一)公訴意旨另略以：被告庚○○與林芳蓉，竟共同意圖為自己
    不法之所有，並基於概括之犯意聯絡，在上址太佑公司內，
    盜用盧家試之印章，偽造其名義之代墊契約書，於89年11月
    15日，持以向子○○借款，使子○○陷於錯誤，誤認為盧家
    試欲借款，而交付四百五十萬元之臺灣銀行即期支票予庚○○與林芳蓉；另於上址，盜用辛○○之印章，偽造其名義之
    代墊契約書及面額五百五十萬本票，於89年11月29日，持以
    向子○○借款，使子○○陷於錯誤，誤認為辛○○欲借款，
    而交付五百五十三萬元之臺灣銀行即期支票予庚○○與林芳
    蓉。因認被告被告庚○○與林芳蓉共同涉犯刑法第 216條、
    第212條之行使變造特種文書罪嫌及第216條、第 210條行使
    偽造私文書罪嫌、第201條第1項意圖供行使之用偽造有價證
    券罪嫌、第 339條詐欺取財罪嫌云云。訊據被告庚○○堅決
    否認有此部分之犯行，辯稱：伊雖是太佑公司掛名負責人，
    但實際上都是林芳蓉在處理，從頭到尾伊都沒有接觸這件事
    等語。
  (二)經查：
  1.公訴人固指訴，被告與林芳蓉，偽造盧家試名義之代墊契約
    書，於其上盜用盧家試印章及偽造署押後，持向子○○詐借
    四百五十萬元票款，以購買法院拍賣之台北市○○街 138號
    13樓之 2不動產云云。惟被告與林芳蓉均始終堅決否認有此
    犯行，林芳蓉並稱台北市○○街138號13樓之2不動產係由其
    以兒子廖瀚銘名義所買，用以供己居住；其不認識盧家試，
    其係以個人名義簽發四百五十萬元之本票向子○○借款，用
    以支付購買上開房屋之尾款等語（見偵字9742號卷第 100頁
    、原審卷第292、294頁），則林芳蓉已明確陳述，其係以本
    人名義開本票向告訴人借款，並非以盧家試名義之代墊契約
    書向告訴人借款，是無法證明被告與林芳蓉，共同意圖為自
    己不法之所有，而由林芳蓉以偽造盧家試名義之代墊契約書
    ，向告訴人借款。又證人林錦煌於原審證稱，伊受子○○命
    令到太佑公司拿廖瀚銘的本票；伊負責到場看廖瀚銘親自開
    票拿回公司，因為之前借款的名義人不對，故要拿名義人的
    票去換廖瀚銘的票；伊是去拿本票，另外有人去換票等語（
    見原審卷第233頁、第236頁反面）。則證人林錦煌僅證稱其
    去拿取廖瀚銘之本票，並未證稱係拿「盧家試之本票」去換
    回廖瀚銘之本票，又其所謂事後另外有人去換票乙事，更足
    以證明，林芳蓉並非以盧家試之代墊契約書向告訴人借款。
    是以並無任何證據可證被告與林芳蓉，以偽造盧家試名義之
    代墊契約書之方式，向告訴人子○○詐借四百五十萬元之票
    款。
  2.另被告與林芳蓉固持發票人為辛○○，發票日為89年11月29
    日，票號163799，面額五百五十萬之本票向告訴人借款，惟
    林芳蓉將告訴人子○○所借得五百五十萬元之台支，換成三
    張台支，其中一張票號BB0000000號三百萬元台支，
    由辛○○持以繳納其向台灣台北地方法院標購88年度民執宙
    字第 25358號房地之價款，辛○○在該民事訴訟中亦不爭執
    此事實，辛○○在台灣台北地方法院90年度簡上字第 743號
    確認本票債權不存在訴訟因而受敗訴判決確定等情，業經本
    院調卷審查無訛，並有該判決附卷可稽。又如前所述，證人
    辛○○於台灣台北地方法院90年度重訴字第1738號確認本票
    債權不存在訴訟審理時亦證述：「89年11月曾與林女（指林
    芳蓉）合資700多萬元標購法院1棟房屋，係被告庚○○來電
    鼓吹，我須出資380幾萬」等語（見第1738號第 43頁），於
    本案法務部調查局調查中證述：「87年間又再度與庚○○、
    林芳蓉夫婦合作代標購法拍屋」、「89年11月24日又曾與被
    告林芳蓉合標臺北市○○○路 ○段205巷7弄1號6樓法拍屋，
    標金767,900元，我與林芳蓉各出資3,839,500元購得」等語
    （見偵字5498號卷第80頁反面至81頁、第82頁）。顯見證人
    辛○○確係與被告庚○○、林芳蓉合作標購法拍屋。則辛○○既與被告、林芳蓉合作標購法拍屋多次，並使用子○○借
    給之上揭台支款項標購房地，自難謂被告與林芳蓉擅自偽造
    辛○○之代墊契約書及本票，持之向告訴人借款。再者，林
    芳蓉於 90年3月14日初次向檢察官自首犯罪時，僅自首偽造
    辛○○之二百五十萬元、四百萬元、八百萬元本票三張，均
    持向子○○調現，而不及於本張五百五十萬元本票（見偵字
    第5498號卷第2、3頁），益徵被告與林芳蓉並無偽造辛○○
    名義之代墊契約書及本票，是無證據證明被告有此部分犯行
    。
  (三)公訴人所提證據並無法證明被告與林芳蓉，有共同偽造盧家
    試之代墊契約書，暨盜用辛○○之印章，偽造其名義之代墊
    契約書及面額五百五十萬本票，均持以向子○○借款之罪嫌
    ，且查無積極證據足資證明被告有公訴人所指之此部分之犯
    行，惟公訴人認此部分與前開起訴經論罪科刑之部分有連續
    犯之裁判上一罪關係，故就此部分不另為無罪之諭知。
據上論斷，應依刑事訴訟法第369條第1項前段、第364條、第299
條第1項前段，修正前刑法第28條、第56條、第55條，刑法第2條
第1項前段、第201條第1項、第216條、第210條、第212條、第33
9條第1項、第47條第1項、第205條、第219條、第38條第1項第 2
款，判決如主文。
本案經檢察官吳國南到庭執行職務。
中    華    民    國    98    年    1     月    13    日
                  刑事第十八庭審判長法  官  吳鴻章
                                    法  官  周政達
                                    法  官  陳健順
以上正本證明與原本無異。
如不服本判決，應於收受送達後10日內向本院提出上訴書狀，其
未敘述上訴之理由者並得於提起上訴後10日內向本院補提理由書
（均須按他造當事人之人數附繕本）「切勿逕送上級法院」。
                                    書記官  初玲玲
中    華    民    國    98    年    1     月    13    日
附錄：本案論罪科刑法條全文
中華民國刑法第201條第1項：
意圖供行使之用，而偽造、變造公債票、公司股票或其他有價證
券者，處三年以上十年以下有期徒刑，得併科三千元以下罰金。
中華民國刑法第216條
行使第二百十條至第二百十五條之文書者，依偽造、變造文書或
登載不實事項或使登載不實事項之規定處斷。
中華民國刑法第210條
偽造、變造私文書，足以生損害於公眾或他人者，處五年以下有
期徒刑。
中華民國刑法第212條
偽造、變造護照、旅券、免許證、特許證及關於品行、能力服務
或其他相類之證書、介紹書，足以生損害於公眾或他人者，處一
年以下有期徒刑、拘役或三百元以下罰金。
中華民國刑法第339條第1項
意圖為自己或第三人不法之所有，以詐術使人將本人或第三人之
物交付者，處五年以下有期徒刑、拘役或科或併科一千元以下罰
金。
附表一：變造身分證影本部分
  ┌──┬────────────────────────────────┐
  │編號│變造身分證影本之行為                                            │
  ├──┼────────────────────────────────┤
  │一  │將陳素美之身分證影本上之姓名變造為「丑○○」，父親欄改為謝朝寶  │
  ├──┼────────────────────────────────┤
  │二  │將劉信輝之身分證影本上之姓名變造為「甲○○」，父親欄改為李重生  │
  ├──┼────────────────────────────────┤
  │三  │將林振復之身分證影本上之姓名變造為「林明泉」                    │
  ├──┼────────────────────────────────┤
  │四  │將周秀香之身分證影本上之姓名欄變造為「丙○○」                  │
  └──┴────────────────────────────────┘
附表二：偽造代墊契約書等行為部分
┌──┬────┬──────────────┬────────┬────┐
│編號│時  間  │ 行為                       │不動產標的      │詐欺金額│
│    │        │                            │（臺北市）      │新台幣  │
├──┼────┼──────────────┼────────┼────┤
│一  │89.09.19│盜用丁○○印章，偽造丁○○名│光復南路二四０巷│七百八十│
│    │        │義之代墊契約書、面額八百萬元│四五號三樓      │萬元    │
│    │        │之本票後，持以向子○○行使。│                │        │
│    │        │代墊契約書偽造丁○○署押一枚│                │        │
│    │        │、盜用印文一枚。            │                │        │
├──┼────┼──────────────┼────────┼────┤
│二  │89.12.18│盜用戊○○印章後，偽造戊○○│興中街六八巷十六│三百九十│
│    │        │名義之代墊契約書、面額四百萬│號十四樓之一    │萬元    │
│    │        │元本票，持以向子○○行使。  │                │        │
│    │        │代墊契約書偽造戊○○署押一枚│                │        │
│    │        │、盜用印文一枚。            │                │        │
├──┼────┼──────────────┼────────┼────┤
│三  │90.02.09│將周秀香之身分證影本上姓名欄│辛亥路二段一六七│六百八十│
│    │        │變造為「丙○○」，並偽刻周淑│號十九樓        │二萬五千│
│    │        │真印章後，偽造丙○○名義之代│                │元      │
│    │        │墊契約書及面額七百萬元本票一│                │        │
│    │        │紙，持以向子○○借款。      │                │        │
│    │        │代墊契約書偽造丙○○署押及印│                │        │
│    │        │文各一枚。                  │                │        │
├──┼────┼──────────────┼────────┼────┤
│四  │90.01.15│將陳素美身分證變造為「丑○○│寧安街三巷八之一│四百三十│
│    │        │」名義後，偽造丑○○印章後，│號二樓          │八萬七千│
│    │        │偽造其名義之代墊契約書及面額│                │五百元  │
│    │        │四百五十萬元本票一紙，持以向│                │        │
│    │        │子○○借款。                │                │        │
│    │        │代墊契約書偽造陳素美署押及印│                │        │
│    │        │文各一枚。                  │                │        │
├──┼────┼──────────────┼────────┼────┤
│五  │90.01.16│將劉信輝身分證姓名變造為「李│師大路一０二巷六│四百八十│
│    │        │玉柱」，偽刻甲○○印章後以「│號二樓          │七萬五千│
│    │        │甲○○」名義偽造代墊契約書及│                │元      │
│    │        │面額五百萬元之本票，持以向蔡│                │        │
│    │        │太國借款。                  │                │        │
│    │        │代墊契約書偽造甲○○署押及印│                │        │
│    │        │文各一枚。                  │                │        │
├──┼────┼──────────────┼────────┼────┤
│六  │89.12.27│將林振復身分證姓名欄變造為「│哈密街五九巷三一│一百四十│
│    │        │林明泉」，偽刻印章後以「林明│弄十三號        │六萬二千│
│    │        │泉」名義偽造代墊契約書及面額│                │五百元  │
│    │        │一百五十萬元本票，持以向蔡太│                │        │
│    │        │國借款。                    │                │        │
│    │        │代墊契約書偽造林明泉署押及印│                │        │
│    │        │文各一枚。                  │                │        │
├──┼────┼──────────────┼────────┼────┤
│七  │90.01.02│盜用印章後，偽造壬○○名義之│環河南路一段一八│三百九十│
│    │        │代墊契約書，及面額四百萬元本│一號九樓之四    │萬元    │
│    │        │票一紙後，持以向子○○借款。│                │        │
│    │        │代墊契約書偽造壬○○署押一枚│                │        │
│    │        │、盜用印文一枚。            │                │        │
├──┼────┼──────────────┼────────┼────┤
│八  │90.02.06│偽刻癸○○印章，偽造其名義之│汀州路二段六巷五│一百萬元│
│    │        │代墊契約書與面額一百萬元本票│號三樓          │        │
│    │        │一紙，持以向子○○借款。    │                │        │
│    │        │代墊契約書偽造癸○○署押及印│                │        │
│    │        │文各一枚。                  │                │        │
├──┼────┼──────────────┼────────┼────┤
│九  │89.12.19│偽刻己○○○印章，偽造其名義│吳興街二八四巷五│三百七十│
│    │        │之代墊契約書及面額三百八十萬│之五號三樓      │萬五千元│
│    │        │元之本票後，持以向子○○借款│                │        │
│    │        │。                          │                │        │
│    │        │代墊契約書偽造己○○○署押及│                │        │
│    │        │印文各一枚。                │                │        │
├──┼────┼──────────────┼────────┼────┤
│十  │89.12.11│盜用乙○○印章，偽造其名義之│新東街十五巷五號│二百四十│
│    │        │代墊契約書及面額二百五十萬元│                │三萬七千│
│    │        │向子○○借款。              │                │五百元  │
│    │        │代墊契約書偽造乙○○署押一枚│                │        │
│    │        │、盜用印文一枚。            │                │        │
└──┴────┴──────────────┴────────┴────┘
附表三：偽造本票部份
┌──┬────┬───┬────┬────┬──────┬───────┐
│編號│發票人  │票  號│發票日  │到期日  │面額        │偽造或盜用印文│
│    │        │      │        │        │（新台幣）  │數          目│          │
├──┼────┼───┼────┼────┼──────┼───────┤
│一  │丁○○  │163754│89.09.18│89.10.18│八百萬      │盜用印文二枚  │
├──┼────┼───┼────┼────┼──────┼───────┤
│二  │戊○○  │162853│89.12.18│90.02.17│四百萬元    │盜用印文二枚  │
├──┼────┼───┼────┼────┼──────┼───────┤
│三  │丙○○  │11267 │90.02.09│90.03.08│七百萬元    │偽造印文二枚  │
├──┼────┼───┼────┼────┼──────┼───────┤
│四  │丑○○  │162866│90.01.15│90.02.14│四百五十萬元│偽造印文二枚  │
├──┼────┼───┼────┼────┼──────┼───────┤
│五  │甲○○  │162867│90.01.06│90.02.15│五百萬元    │偽造印文二枚  │
├──┼────┼───┼────┼────┼──────┼───────┤
│六  │林明泉  │162860│89.12.29│90.01.28│一百五十萬元│偽造印文二枚  │
├──┼────┼───┼────┼────┼──────┼───────┤
│七  │壬○○  │162862│90.01.02│90.02.01│四百萬元    │盜用印文二枚  │
├──┼────┼───┼────┼────┼──────┼───────┤
│八  │癸○○  │162869│90.02.06│90.03.05│一百萬元    │偽造印文二枚  │
├──┼────┼───┼────┼────┼──────┼───────┤
│九  │己○○○│162858│89.12.19│90.01.18│三百八十萬元│偽造印文二枚  │
├──┼────┼───┼────┼────┼──────┼───────┤
│十  │乙○○  │162851│89.12.11│90.02.10│二百五十萬元│盜用印文二枚  │
└──┴────┴───┴────┴────┴──────┴───────┘


司法院資訊處製作；財團法人民間司法改革基金會備份。
